【裁判字號】    99,台上,3239
【裁判日期】    990527
【裁判案由】    偽造文書
【裁判全文】
最高法院刑事判決            九十九年度台上字第三二三九號
上  訴  人  乙○○
            甲○○
共      同
選任辯護人  衛佐邦律師
上列上訴人等因偽造文書案件，不服台灣高等法院台南分院中華
民國九十七年六月十七日第二審判決（九十七年度上訴字第四五
０號，起訴案號：台灣台南地方法院檢察署九十五年度偵字第一
三一九八號），提起上訴，本院判決如下：
    主  文
原判決關於乙○○部分撤銷，發回台灣高等法院台南分院。
其他上訴駁回。
    理  由
壹、撤銷發回（即乙○○）部分：
本件原判決認定上訴人乙○○與已判決確定之陳源淦、上訴人甲
○○及某不詳姓名之成年男子，共組詐騙集團，或推由甲○○、
乙○○或由甲○○與該不詳姓名之成年男子，利用榮民年邁或不
識字之機會，諉稱欲代其辦理領取補助金等名義，趁機以調換其
存摺並盜用其印章於提款單上，再由陳源淦持以向郵局詐取該榮
民帳戶內金錢之方式，連續於原判決附表（下稱附表）編號一至
四所載時地，以上開方式竊取己○○（編號一）、丁○○、丙○
○、戊○○等人之郵局存摺，及偽造丁○○（編號二）、丙○○
（編號三）、戊○○（編號四）三人名義之提款單，持以行使向
屏東縣車城、高雄市楠梓右昌、台南市灣裡等郵局詐領存款，其
中編號二得款新台幣（下同）十五萬元、編號三得款六萬元，編
號四則因戊○○發覺有異向郵局反應申請警示帳戶而未得逞等情
，因而撤銷第一審該部分科刑之判決，改判仍論處乙○○共同連
續行使偽造私文書，足以生損害於他人罪刑，固非無見。
惟查：(一)、證據之證明力雖由法院自由判斷，然證據之本身如對
於待證事實不足為供證明之資料，而事實審仍採為判決基礎，則
其自由判斷之職權行使，自與採證法則有違。原判決既謂經審酌
乙○○所提出其岳母之死亡證明書、火化證明書及火化遺式照片
等資料，認為乙○○為人女婿，於岳母出殯、火化當日理當出席
，因而採信其所辯於附表編號三之時間，適其岳母辭世進行火化
，其無從犯案等詞，乃認乙○○於編號三所示時間，確未與甲○
○前往竊取丙○○郵局存摺、盜用印章等情，卻又以：縱認乙○
○未為編號三之犯行，但其確曾參與編號二、四等犯行，而編號
二、四與三犯行間具有關連性，乙○○仍須就編號三之犯行負共
同正犯之責云云。然編號二、三、四各犯行均各自獨立，原判決
既認定乙○○未參與編號三之犯行，如何僅得以其先後所犯編號
二、四兩案，即謂可供為證明其應就編號三之犯行負共同正犯之
證據，並非無疑。原判決就此未詳為剖析說明，遽以推認，殊難
謂無違採證法則。(二)、與待證事實有關之證據本身如有疑義，則
在此疑義未能究明釐清之前，遽採為判斷之依據，即難謂適法。
依附表編號三之記載，該次犯罪時間於民國九十二年十月七日上
午八時四十分許即已完成，而乙○○所提出其岳母火化證明書（
見第一審卷第七七頁）僅有火化日期，並未記載時間。證人陳源
淦於偵查中證稱：編號一至四之郵局存摺均係由乙○○與甲○○
負責騙取等語（見偵他卷第十頁）。則乙○○岳母火化時間為何
，攸關其能否參與犯案之判斷，自有詳為調查之必要。原審未遑
查證清楚，遽為有利乙○○之認定，亦欠允洽。以上或為上訴意
旨所指摘，或為本院得依職權調查之事項，應認原判決關於乙○
○部分有撤銷發回更審之原因。
貳、上訴駁回（即甲○○）部分：
按刑事訴訟法第三百七十七條規定，上訴於第三審法院，非以判
決違背法令為理由，不得為之。是提起第三審上訴，應以原判決
違背法令為理由，係屬法定要件。如果上訴理由書狀並未依據卷
內訴訟資料，具體指摘原判決不適用何種法則或如何適用不當，
或所指摘原判決違法情事，顯與法律規定得為第三審上訴理由之
違法情形，不相適合時，均應認其上訴為違背法律上之程式，予
以駁回。本件原審審理結果，認為上訴人甲○○竊盜、行使偽造
私文書與詐欺取財等犯行明確，因而撤銷第一審該部分科刑之判
決，比較新舊法律規定後，依行為時連續犯、牽連犯規定從一重
改判仍論處甲○○共同連續行使偽造私文書，足以生損害於他人
（累犯）罪刑，已詳其調查、取捨證據之結果及憑以認定犯罪
事實之心證理由，並就上訴人否認犯行之供詞及所辯各語認非可
採，予以論述。我國現行法律並無關於指認之程序規定，司法警
察、司法警察官因調查犯罪對於犯罪嫌疑人之指認，係依據內政
部警政署發布之「警察機關實施指認犯罪嫌疑人程序要領」（下
稱程序要領，現規定於九十七年九月三十日公布之「警察偵查犯
罪手冊」第九十一點）而為，其指認供述是否具有可信性，法院
於為事後之審查，應就(1)犯罪時，指認人見到犯罪嫌疑人之機會
，(2)犯罪當時，指認人注意犯罪嫌疑人之程度，(3)指認人於指認
前，對犯罪嫌疑人身高、體態等特徵描述之準確程度，(4)指認人
指認犯罪嫌疑人之確信程度，(5)犯罪發生至指認犯罪嫌疑人之間
隔時間等因素，並參酌其他證據資料，依個案之具體情形而為綜
合判斷，不得僅憑指認人之指認已否符合上開屬於行政規則之程
序要領規範，資為判定其指認供述得否為證據之唯一標準。依警
卷所示，本件承辦之台南市警察局第六分局員警於實施照片指認
時，固僅提供甲○○、乙○○之單一相片（均屬全身清晰而非模
糊之人頭照）供為被害人丙○○等人指認，而與前揭程序要領第
八點規定不符，然依丙○○於警局第一次指認時，即已明確陳稱
誘騙其存摺之人有二人，其中一人比較胖，該名歹徒因為在伊住
處與其交談約三十分鐘，所以印象深刻，經指認後確定為甲○○
，至於另一名歹徒因僅坐在一旁，故未注意是否就是乙○○等語
。稽之卷內資料，乙○○辯稱當日其岳母辭世進行火化，否認有
到丙○○住處等詞，則依丙○○所描述歹徒之特徵及其見到歹徒
之機會與注意之程度暨其指認甲○○之明確態度，而未指認乙○
○各情，其此部分之指認供述自有其可信性，自不能僅因警局未
提供多數照片供丙○○指認即謂其指認供述為無證據能力。而證
人即共同正犯陳源淦除於其被告本人之案件自白與甲○○、乙○
○共組詐騙老榮民存摺再予盜領存款之事實外，其於本案偵查中
並具結證稱係由甲○○、乙○○負責騙取丁○○等人之存摺與印
章，再由伊持以盜領存款朋分花用，甲○○就附表所示四案均有
參與等語，其於第一審雖否認有犯編號二該案，但亦堅稱甲○○
就編號三、四確有犯案等詞綦詳。原判決係綜核全案證據資料，
資為判斷犯罪事實，本於證據取捨之裁量行使，針對證人陳源淦
於審判中所為更易之詞，何以不足採信之理由，復已論述明白，
與卷內訴訟資料悉無不合，並不違背經驗與論理法則，自不容任
意指摘。證人戊○○雖未能明確指認，然依上開論斷說明，仍無
礙於犯罪事實之認定。上訴意旨略以：警方僅憑單一照片指認、
陳源淦證詞前後不一云云，執以指摘原判決違法，無非係就已說
明事項，單憑一己之見重為事實上之爭辯，並非適法之第三審上
訴理由。另甲○○於原審並未聲請為筆跡及測謊鑑定，自無上訴
意旨所指應調查之證據未予調查之違法。其他上訴意旨經核則係
置原判決明白論斷於不顧，仍持已為原判決指駁之陳詞再事爭辯
，或對於事實審法院取捨證據與自由判斷證據證明力之職權行使
，徒以自己之說詞，任意指為違法，或單純為事實上枝節性之爭
辯，與法律規定得為第三審上訴理由之違法情形，不相適合。依
上所述，本件得為上訴第三審之行使偽造私文書部分，其上訴違
背法律上之程式，應予駁回。上開得上訴第三審部分所提起之第
三審上訴既因不合法而從程序上駁回，則與之有裁判上一罪關係
、不得上訴第三審之竊盜、詐欺取財等部分之上訴自亦無從為實
體上審判，應從程序上併予駁回。
據上論結，應依刑事訴訟法第三百九十七條、第四百零一條、第
三百九十五條前段，判決如主文。
中    華    民    國  九十九  年    五    月  二十七  日
                      最高法院刑事第十三庭
                          審判長法官  賴  忠  星
                                法官  呂  丹  玉
                                法官  吳      燦
                                法官  蔡  名  曜
                                法官  葉  麗  霞
本件正本證明與原本無異
                                      書  記  官
中    華    民    國  九十九  年    六    月    一    日
                                                     M

司法院資訊處製作；財團法人民間司法改革基金會備份。
